臺灣桃園地方法院刑事判決　　　　　　　　　　　　　九十年度易字第二四二六號
　　公　訴　人　臺灣桃園地方法院檢察署檢察官
　　被　　　告　甲○○
右列被告因詐欺案件，經檢察官提起公訴（九十年度偵字第九八六號），本院判決如
左：
    主      文
甲○○無罪。
    理      由
一、公訴意旨略以：被告甲○○於民國八十九年十月底某日，為幫助成年不詳年籍之
    「王正德」實行犯罪，竟提供其向楊梅郵局開立之局號000－0000號，帳
    號000000－0郵政存簿儲金帳戶存簿及提款卡、印鑑章，於桃園縣大溪鎮
    ○○路二四０號前，借予「王正德」使用。旋「王正德」與不詳年籍之女子「陳
    彩萍」、男子「李明德」等人基於犯意連絡，以於報紙刊登「銀行信貸」之分類
    廣告，並訛稱借款前須先將手續費、利息匯入甲○○帳戶內之詐術，向張怡君詐
    取新台幣（下同）三萬八千一百二十元，復向甘能宇詐取三十餘萬元得手。嗣於
    九十年一月二日下午四時四十五分許，甲○○持上開存摺至桃園縣大溪鎮○○路
    二一０號大溪郵局提款時，為大溪郵局人員發現其帳戶有異常提領之情形，而報
    警查悉上情，因認被告甲○○涉犯刑法第三十條第一項、第三百三十九條第一項
    詐欺取財之幫助犯罪嫌云云。
二、按刑法之幫助犯，非但行為之外形可認為幫助，且必須與正犯有犯意之聯絡（最
    高法院二十年上字第一八二八號判例意旨參照），易詞以言，即刑法上之幫助犯
    ，乃共犯之一種，對於犯罪必與正犯有共同之認識，而加以助力，始克成立，是
    以倘就正犯之犯情一無所悉或已逾越認識範圍，則均不與焉。訊據被告甲○○，
    堅詞否認上開犯行，辯稱其係八十九年十月底向某「王姓」之地下錢莊業者借款
    二萬元，並應要求將其身分證、郵局帳戶存摺、印章、提款卡併交該人收執為質
    ，其間，因恐身分證遭冒用，曾於第二個月即同年十一月以遺失為由辦理補發，
    迄八十九年十二月二十七日借款清償後，該錢莊業者始於同年月二十九日以「王
    正德」名義寄還存摺及印章，其不知該帳戶已遭充為收取詐騙款項之用等語。
三、經查，被告甲○○確曾於八十九年十一月十日以遺失為由，申請補領身分證之情
    ，有補領國民身分證申請書影本一份在卷為憑。次查，被告亦曾於八十九年十二
    月三十日辦理語音掛失金融卡手續乙節，則有楊梅郵局九十一楊郵字第０九三號
    函文一紙附卷足按，再參酌被告並經接獲以「王正德」名義所寄送之掛號函件，
    交寄日期為八十九年十二月二十九日，有該函件之信封及「限時掛號函件收據」
    影本各一份存卷可證，又既為八十九年十二月二十九日交寄，則被告收受之日當
    在翌日即三十日，佐此狀，自堪認被告辦理金融卡掛失手續與收受該份掛號函件
    必具關連性，據此，亦見被告於警訊及偵查中稱該「王姓」錢莊人士於寄還其當
    初提供設質之存摺等物時，並未交還提款卡，故其於收取之當日隨即辦理提款卡
    掛失手續等語非虛（見偵卷第五頁反面、第十九頁反面、第六五頁反面），再徵
    之證人即曾向同家地下錢莊借錢之陳榮輝於偵查中結證稱：我看自自由時報廣告
    借了二萬多元，向地下錢莊借，叫我存摺及戶頭（寄）過去等語（見偵卷第四二
    頁），顯見要求借款人提供存摺為質係屬該家地下錢莊之經營方式，從而稽此各
    端，堪信被告所辯各節胥實，即其確係因向某「王姓」之地下錢莊業者借款二萬
    元，始應要求將身分證、郵局帳戶存摺、印章、提款卡併交該人收執為質。查公
    訴人謂「金融存款帳戶，事關存戶個人財產權益之保障，一般人均有妥為保管防
    阻他人任意使用之認識，縱使特殊情況偶有交付他人使用之需，亦必然深入瞭解
    用途後再行提供使用，方符常情，又該等專有物品若落入不明人士手中，極易被
    利用為與財產有關之犯罪工具，此為吾人依一般生活認知所易於體察之常識」等
    語，固屬擲地有聲，鏗鏘有力，然查，被告提供存摺等物既僅意在供借款「擔保
    」之用，是難持之與本意即在出租或出借予「王姓」人士使用之情，相提併論，
    則前述公訴人之論證於此顯然比擬援引，不足資為認定被告已知他人收持其帳戶
    之實際目的及用途，又縱令被告於交付存摺之時，已預認將被使用，惟其交付之
    對象既為地下錢莊業者，則其充其量僅得認知該帳戶係將充為地下錢莊之收款帳
    戶此一用途而已，況衡諸地下錢莊業者為免遭警循線查緝遂使用「人頭帳戶」以
    供收取借款本、息之用，誠屬比比皆是，事非罕見之情，惟此非均涉及詐欺，甚
    且，被告向該錢莊業者借款亦有收得款項，並未受騙，由是，則被告於提供存摺
    予地下錢莊業者時，何能預知該帳戶將充為向他人詐騙款項之用，抑有進者，被
    告既僅欲借款而提供存摺等物為質，並非因此而別有所獲，是以即便相詢，惟為
    免被告聞言喪膽，悉情卻步躊躇不前，莫敢提供帳戶致巧心佈局之舉功虧一簣，
    該「王姓」地下錢莊業者當不致和盤托出，據實相告，勢必另行尋詞藉由以誘使
    被告心無顧忌而提交存摺，職是，被告何能深悉洞識內情？再查，「王姓」業者
    於寄還存摺時，該帳戶內固仍有三萬餘元存款，第查，王某既未交還提款卡，則
    其自忖仍可利用提款卡提領款項因而未急於將存款悉數提清，核與常情無違，至
    事後被告辦理金融卡之掛失手續致王某手中之提款卡頓成廢物，此顯出乎其預料
    之外，因之，嗣該「王姓」人士要求被告持存摺為之提現並返還，事屬當然，此
    中並無任何蹊蹺詭異之處，是以要未能執交還時存摺內仍有存款及被告於九十年
    一月二日赴郵局提領該筆存款此二情，遽謂被告係與該地下錢莊業者掛勾，帳戶
    內之存款為其朋分之款項而資為對其不利認定。綜上，本件並無證據可認定被告
    已知該「王姓」地下錢莊業者收取其存摺之目的係意在向他人詐騙錢財，職是，
    既已逾越其認識範圍而對正犯之實際犯情一無所悉，則依前揭有關幫助犯之說明
    ，要未能對被告繩以幫助詐欺取財之責，自應為無罪之諭知。
據上論斷，應依刑事訴訟法第三百零一條第一項，判決如主文。
本案經檢察官陳俊茂到庭執行職務。
中      華      民      國    九十一    年      四      月     三十     日
                              臺灣桃園地方法院刑事第三庭
                                  法  官  蔡榮澤
右正本證明與原本無異。
如不服本判決，應於判決送達後十日內向本院提出上訴狀( 應附繕本 )，上訴於
臺灣高等法院。
                                  書記官  李聖章
中      華      民      國    九十一    年      五      月        一    日
